【裁判字號】    93,訴,2565
【裁判日期】    950817
【裁判案由】    損害賠償
【裁判全文】
臺灣臺中地方法院民事判決  93年度訴字第2565號
原      告  乙○○
被      告  丙○○
訴訟代理人  徐曉萍  律師
被      告  庚○○
當事人間請求損害賠償事件，本院於95年8月3日言詞辯論終結，
判決如下：
    主      文
被告丙○○應給付原告新台幣柒拾萬玖仟捌佰參拾參元。
原告其餘之訴駁回。
訴訟費用由被告丙○○負擔二分之一，餘由原告負擔。
本判決原告勝訴部分，於原告以新台幣貳拾參萬元為被告丙○○
供擔保後得假執行，但被告丙○○以新台幣柒拾萬玖仟捌佰參拾
為原告預供擔保後，得免為假執行。
原告其餘假執行之聲請駁回。
    事實及理由
壹、兩造之聲明：
  一、原告：(一)被告應連帶給付原告新台幣（下同）1,419,666
      元。(二)訴訟費用由被告負擔。(三)願供擔保請准宣告假執行
      。
  二、被告：(一)原告之訴駁回。(二)訴訟費用由原告負擔。(三)如受
      不利判決，願供擔保請准免為假執行。
貳、原告起訴主張：被告2人於台中縣和平鄉○○段第503地號土
    地之排水溝附近搭蓋農舍，惟未作好水土保持，阻礙山溝水
    流路線，竟又於民國93年8月24日艾利颱風來襲之前夕，在
    摩天嶺巷第二支線之產業道路上擱置沙包阻礙排水，導致原
    應排入山溝內之大量污泥及大水沖蝕道路，造成路基塌陷、
    道路流失，原告在下坡處之果園栽種有三年柿子樹，因土壤
    嚴重流失，致5分果園土地流失而全毀，形成多處切溝，致
    原告受有果園農作物損失2,072,400元；果園中水管、抽水
    機、馬達等灌溉設施亦因而損壞，原告支出購置上開設備之
    費用及施工工資計190,985元，並支出果園整修費用計940,
    000元，財物損失慘重，爰依侵權行為損害賠償請求權，請
    求判決如聲明所示。
參、被告則以：其等並未在山溝附近搭蓋農舍，亦未於產業道路
    上擱置沙包阻礙排水，實係原告之果園在產業道路之下方，
    原告為阻斷水流以免沖刷其果園，乃將沙包堆置於產業道路
    上，被告為確保其生命身體安全，始將原告所堆置之沙包移
    至被告家前之產業道路上，以免被告之房舍遭土石流吞噬，
    詎原告又於該產業道路上澆置大量混凝土，妨礙交通且有礙
    觀瞻。達觀段第503地號土地係原住民保留地，所有權人為
    中華民國，管理者為行政院原住民委員會，因此該土地並非
    原告所有，且原告占有該土地並無合法之權源，則原告就該
    土地受之損害並無損害賠償請求權。況艾利颱風來襲時，為
    台灣中北部山區帶來超大豪雨，使該地區○○○路嚴重坍方
    ，被告所住工寮亦遭土石流沖走，因此原告所受之損害，係
    不可抗力之天災所致，與被告無關。縱被告就原告所受損害
    應負賠償責任，原告不應未請求被告回復原狀而逕行請求金
    錢賠償，又原告請求關於耕作甜柿之預期利益，未提出實際
    耕作之證明，就其損害客觀上並無確定可能性，不能據此請
    求被告賠償其所受損害等語，資為抗辯。
肆、經查：
  一、被告庚○○經合法通知，未於最後言詞辯論期日到場，核
      無民事訴訟法第386條各款所列情形，爰依原告之聲請，
      由其一造辯論而為判決。
  二、以下事實為兩造所不爭，本院採為裁判之基礎：
    (一)台中縣達觀段第503地號林，面積61,880平方公尺土地為
      國有原住民保留地，管理機關為行政院原住民委員會，由
      己○○租用。
    (二)原告乙○○於93年9月4日在台中縣和平鄉○○村○○巷○○道路上澆置混凝土，經台中縣和平鄉公所以93年9月13
      日和鄉建字第0930014972號函限期於93年9月20日清除並
      回復原狀。
    (三)93年8月24日、25日台灣地區因艾利颱風來襲，在台灣中
      北部山區帶來豪雨，連續兩天停止上班、上課，並造成中
      部山區多處受損。
  三、按因故意或過失，不法侵害他人之權利者，負損害賠償責
      任。故意以背於善良風俗之方法，加損害於他人者亦同。
      違反保護他人之法律，致生損害於他人者，負賠償責任。
      但能證明其行為無過失者，不在此限，民法第184條第1項
      、第2項定有明文，故侵權行為損害賠償請求權之成立，
      並非以侵害他人之「權利」為限；如故意以背於善良風俗
      之方法加損害於他人，或違反保護他人之法律致生損害於
      他人者，縱使所侵害者並非「權利」，而係其他利益，行
      為人仍應負侵權行為損害賠償責任。茲就兩造爭執各點，
      分項敘述於下：
    (一)原告主張被告丙○○於93年8月24日艾利颱風來襲之前夕
      ，在摩天嶺巷第二支線之產業道路上擱置沙包阻礙排水一
      節，被告丙○○雖予否認，並抗辯稱原告在該處先行在產
      業道路上擱置沙包，因颱風當時土石流幾乎將被告之房屋
      吞噬，乃將沙包移轉至被告家後方產業道路云云，雖舉證
      人丁○○為證；惟被告之上開主張，與其原始所主張：「
      被告否認有於山溝附近蓋農舍，並否認於達觀村香山段產
      業道路上面擱置沙包阻礙排水，事實上，係原告於產業道
      路上堆積沙包後，並澆置大量混凝土，有礙道路交通安全
      且礙觀瞻，經被告舉後，原告乃更易事實」等語（本院卷
      第68頁），堅決否認在產業道路上擱置沙包之行為相互齟
      齬不合，實難遽信；證人丁○○於本院審理中證稱根本不
      知道何人堆置沙包，亦未到過現場等語（本院卷第200頁
      ），亦無法證明是原告先行堆置沙包。另依原告於艾利颱
      風災後在現場所拍攝之照片所示（本院卷第29頁），該處
      沙包確係堆置於被告丙○○房屋後方之產業道路上；艾利
      颱風過境後之93年9月5日，原告購買混凝土至該處產業道
      路澆灌與被告丙○○發生糾紛，被告丙○○報警處理，台
      中縣警察局和平分局雙崎派出所警員戊○○據報到場處理
      時，被告丙○○屋後果園底部預鑄溝下方之產業道路上確
      置有沙包、土堆及塑膠桶，警員戊○○曾請堆置沙包之人
      將沙包移走，被告丙○○亦答應移走，此已據證人戊○○
      證稱：「……當天雙崎派出所有三位警員到場處理，到場
      之後，現場鋪設水泥還沒乾，在丙○○農舍後方山溝（按
      即前述之「預鑄溝」）下方堆置了一排沙包，如庭呈照片
      所示，乙○○則在叉路附近鋪設混凝土把地面墊高」、「
      什麼人堆置我們沒有發現」、「當天我問是誰的就把它拆
      掉，丙○○有說好」等語（本院卷第74頁），並有警員戊○○所提出之照片在卷可稽（本院卷第99頁以下），按經
      本院於94年5月9日至現場勘驗之結果，被告丙○○房屋後
      方他人之果園兩側高度較高，遇雨雨水會自然往中央水溝
      處集中，再通過預鑄溝自然流往被告丙○○之土地、房屋
      之方向，此有本院勘驗筆錄現場圖可證（本院卷第102頁
      ），衡之常情，除為防止水流流被告丙○○之果園、土地
      外，當無其他人會在預鑄溝之下方堆置沙包以改變水流方
      向，由此參照原告、證人戊○○所提出之照片、沙包所在
      之位置，及證人戊○○之證言綜合研判，原告主張被告丙○○於93年8月24日艾利颱風來襲之前夕，在產業道路上
      堆置沙包改變水流一節應屬真實可信。
    (二)93年8月24日、25日台灣地區因艾利颱風來襲，在台灣中
      北部山區帶來豪雨，連續兩天停止上班、上課，並造成中
      部山區多處受損，雖為兩造所不爭（前述肆、二之(三)所載
       ），惟此僅是颱風所造成災情之一般狀況，系爭土地附
      近並無測站，如被告丙○○未以沙包改變水流，以原告系
      爭土地集水區雨量分佈、集中之狀況，是否單獨即足以產
      生災害，亦無資料可查，自難逕認本件原告之果園所受之
      損害即屬天災所造成，而與被告丙○○堆置沙包之行為無
      關。而原告之系爭土地，被告丙○○房屋後方之果園所在
      之土地，分屬兩處不同之集水區，被告丙○○房屋後方他
      人之果園兩側較高，地表雨水會自然向較低的山溝處集中
      ，地表水匯集至預鑄溝後自然流向被告丙○○房屋旁之坑
      溝，被告丙○○在產業道路上擱置沙包，足以將預鑄溝之
      逕流攔截導引順著產業道路流至原告之土地，進而導致農
      路邊坡因地表逕流突然加大而崩下，沖壞原告地表及灌溉
      設施，被告丙○○改變山區○○○區○路之行為，為造成
      原告受損之原因，此有國立中興大學鑑定報告書在卷可稽
      （本院卷第128頁），並據證人即國立中興大學水土保持
      系教授甲○○證稱：「（鑑定書）圖號1中間畫有1條藍色
      的線，是山溝的所在地，山溝左側部分竹林的中間有1條
      山脊線，這是兩邊土地的分水嶺，也就是最高點。分水嶺
      以左部分的水會集中流到原告的土地，分山嶺以右的部分
      水會集中到原告的土地，分水嶺以右部分的水會集中流這
      個山溝，所以是以竹林中間的最高點劃分為兩個集水區」
      、「被告房屋後有1條簡易的農路，農路的上方有1個果園
      ，果園裡面的水會自然集中到藍色山溝，但是因被告以沙
      包為土堤將水路阻斷，就可能成原告的損害」、「……如
      果被告不在其房屋旁堆土堤的話，原告的土地受損情形會
      輕一點……」等語甚詳（本院卷第28 5頁、第286頁)，即
      使艾利颱風雨勢較大，被告丙○○改變水路之行為仍屬助
      成原告土地損害之原因，被告丙○○之行為仍與原告所受
      之損害，仍有相當之因果關係，被告丙○○主張上開鑑定
      意見非正確、原告所受之損害係屬天災云云，並非可採。
    (三)本件台中縣達觀段第503地號林，面積61,880平方公尺土
      地為國有原住民保留地，管理機關為行政院原住民委員會
      ，由原住民己○○租用（租用期間69年9月23日至78年9月
      22日），此為兩造所不爭執，並有台中縣和平鄉公所函在
      卷可稽（本院卷第167頁），惟己○○於59年8月5日將其
      中約1公頃之土地讓與陳明福，陳明福於78年4月12日讓與
      吳錦堂，吳錦堂再於78年4月13日讓與徐文環、徐文環再
      於84年5月16日讓與原告，此有原告所提出之讓與契約書
      在卷可稽（本院卷第71頁以下），核與臺中縣和平鄉公所
      所提出之「山地保留地土地調查清冊」（本院卷第169頁
      ）、「山地保留地使用清冊」（本院卷第170頁）、「和
      平鄉清理平地人、山胞非法佔用山地保留地異議部分整理
      清冊」（本院卷第171頁，其中記載陳明福佔用之部分為
      己○○轉耕本人），及和平鄉公所於84年度調查使用之狀
      況相符（本院卷第174頁，其中記載84年度調查時，使用
      人即為原告乙○○），自可信為真實，被告空言否認，並
      非可採。按所謂原住民保留地（原稱「山胞保留地」、「
      山地保留地」）係為保障原住民生計，推行原住民行政所
      保留之原有山地保留地及經依規定劃編，增編供原住民使
      用之保留地（原住民保留地開發管理辦法「原名稱：山胞
      保留地開發管理辦法」第3條參照），山坡地保育利用條
      例第37條規定：「山坡地範圍內山地保留地，輔導山胞開
      發並取得耕作權、地上權或承租權。其耕作權、地上權繼
      續經營滿五年者，無償取得土地所有權，除政府指定之特
      定用途外，如有移轉，以山胞為限；其開發管理辦法，由
      行政院定之」；原住民保留地開發管理辦法第15條第1項
      並規定：「原住民取得原住民保留地之耕作權、地上權、
      承租權或無償使用權，除繼承或贈與於得為繼承之原住民
      、原受配戶內之原住民或三親等內之原住民外，不得轉讓
      或出租」，上開規定，旨在保障依法受配原住民之生活，
      避免他人脫法取巧，使原住民流離失所，係屬效力規定，
      如有違反，依民法第71條之規定，應屬無效（最高法院88
      年台上字第3075號判決參照）。原告輾轉透過徐文環、吳
      錦堂、陳明福向原住民己○○受讓原住民保留地之行為，
      自屬無效之行為，不能取得占有系爭原住民保留地之權利
      。惟原住民保留地開發管理辦法對於原住民違反規定轉讓
      原住民保留地之權利並非無處理之方案，該辦法第6條規
      定：「原住民保留地所在之鄉（鎮、市、區）公所應設原
      住民保留地土地權利審查委員會，掌理下列事項：……。
      二、原住民保留地土地……、收回……案件之審查事項」
      、第16條規定：「原住民違反前條第1項規定者（指違反
      第15條之規定轉讓、出租原住民住民保留地之耕作權、地
      上權、承租權或無償使用權），除得由鄉（鎮、市、區）
      公所收回原住民保留地外，應依下列規定處理之：一、已
      為耕作權或地上權登記者，訴請法院塗銷登記。二、租用
      或無償使用者，終止其契約」。查原住民於取得保留地之
      權利後違反規定轉手出讓者，為山地鄉普遍存在之現象，
      即使本件被告丙○○所耕作之達觀段第503地號土地原亦
      係由原住民己○○所承租，輾轉出讓後由非原住民之訴外
      人吳林美玉占有使用（本院卷第173頁），再由吳林美玉
      出售予被告（本院卷第215頁言詞辯論筆錄被告之陳述）
      ，行政機關對於此種存在已久之現象並未積極清理收回，
      投注費用改良原住民保留地之受讓人，自已產生正當合理
      之信賴，非經合理之補償，行政機關無法逕予收回，此亦
      為原告與被告就達觀段第503地號原住民保留地之合法利
      益（如第3人故意以背於善良風俗之方法加損害於被告丙○○之利益，或違背保護他人之法律而加損害於被告丙○○之利益，被告丙○○亦同得依侵權行為損害賠償請求權
      請求賠償損害）。被告主張原告占有系爭土地並無合法之
      權源，則原告就該土地受之損害並無損害賠償請求權云云
      ，亦非可採。
    (四)為保護自己權利，對於他人之自由或財產施以拘束、押收
      或毀損者，不負損害賠償之責。但以不及受法院或其他有
      關機關援助，並非於其時為之，則請求權不得實行或其實
      行顯有困難者為限，民法第151條定有明文。上開規定係
      屬「自助行為」之規定，在於彌補公權力之緩不濟急，以
      保全自助人之請求權，惟被告丙○○並無何種請求權可供
      保全，核其情形，自與民法第151條之規定不符，其主張
      依民法第151條不負損害賠償責任，係屬誤會。
    (五)按「下列地區之治理或經營、使用行為，應經調查規劃，
      依水土保持技術規範實施水土保持之處理與維護：……
      二、農、林、漁、牧地之開發利用。……前項水土保持技
      術規範，由中央主管機關公告之」，水土保持法第8條第
      1項第2款定有明文，上開規定，係為保育水土資源，函養
      水源，減免災害，促進土地合理利用訂定（同法第1條）
      ，自屬保護他人之法律；被告丙○○未經合法手續，任意
      以沙包改變流前開水路而造成原告占用之原住民保留地水
      土流失，違反依水土保持法第8條第2項之授權所定訂之水
      土保持技術規範第95條、第155條、第156條、第157條等
      規定，自屬違保護他人之法律，而致生損害於原告，則原
      告依民法第184條第2項之規定，請求被告賠償損害，自屬
      有據。至於原告主張被告庚○○參與堆置沙包之行為，惟
      為被告庚○○所否認，且原告亦未舉證證明被告庚○○有
      何行為之參與，原告請求其連帶負損害賠償責任，則屬無
      據。
    (六)民法第213條第1項、第3項規定；「負損害賠償責任者，
      除法律另有規定或契約另有訂定外，應回復他方損害發生
      前之原狀」、「第1項情形，債權人得請求支付回復原狀
      所必要之費用，以代回復原狀」，被告丙○○主張原告不
      得逕行請求金錢賠償，亦屬誤解。又當事人已證明受有損
      害而不能證明其數額或證明顯有重大困難者，法院應審酌
      一切情況，依所得心證定其數額；本件原告果園所栽種果
      樹、果園之灌溉系統等業已流失毀損而不復存在，自屬無
      法證明其數額。經本院囑託卓越不動產估價師事務所於95
      年3月14日至現場勘察估價之結果，本件勘估標的損害部
      位果樹及果園恢復原狀之成本為：(1)果樹部分88,000元。
      (2)果園灌溉系統恢復原狀之費用23,203元。(3)果園土方恢
        復原狀評估總值為1,308,463元。合計為1,419,666元，
        此有該事務所鑑價報告書在卷可稽，上開鑑價報告業已
        詳細說明價格形成之主要因素分析、價格評估之方法，
        應屬客觀可採。再者，本件艾利颱風來襲時，在台灣中
        北部山區帶來豪雨，連續兩天停止上班、上課，並造成
        中部山區多處受損，艾利颱風可能造成原告土地損害係
        屬不爭之論，證人甲○○並稱：「……我不敢論證72水
        災及艾莉颱風對本案土地有無影響，但我可以論證如果
        被告不在其房屋旁堆土堤的話，原告的土地受損害情形
        會輕一點……」等語（本院卷第288頁），亦無法全然
        排除艾利颱風對原告土地造成災害，是原告所受之損害
        ，亦夾雜部分天災之因素。依上開民事訴訟法之規定，
        並審酌颱風因素，定被告應負損害賠償金額為鑑價金額
        之半額，即709,833元（1,419,666÷2＝709,833）。
  四、依據上述，原告依侵權行為損害賠償請求權，請被告給付
      709,833元，為有理由，應予准許；其餘超過此部分之請
      求，則非有據，應予駁回。原告勝訴部分，兩造分別陳明
      願供擔保，聲請宣告假執行或免為假執行，於法並無不合
      ，爰分別酌定相當之擔保金額宣告之；至於原告敗訴之部
      分，其假執行之聲請，無所依附，應一併駁回。
伍、結論：原告之訴為一部有理由，一部無理由，依民事訴訟法
    第386條第1項前段、第79條、第390條第2項、第392條第2項
    ，判決如主文。
中    華    民    國    95    年    8     月    17    日
                  民事第四庭    法  官  王銘
正本係照原本作成。
如對本判決上訴，須於判決送達後20日內向本院提出上訴狀。
中    華    民    國    95    年    8     月    17    日
                                書記官


司法院資訊處製作；財團法人民間司法改革基金會備份。
